【裁判字號】    97,交聲,711
【裁判日期】    980313
【裁判案由】    交管條例聲異
【裁判全文】
臺灣板橋地方法院交通事件裁定        97年度交聲字第711 號
原處分機關  交通部公路總局臺北區監理所板橋監理站
異  議  人  甲○○
即受處分人
上列受處分人因違反道路交通管理處罰條例案件，對於交通部公
路總局臺北區監理所板橋監理站於民國97年4 月1 日所為之處分
（原處分案號：板監裁字裁41－C00000000 號），聲明異議，本
院裁定如下：
    主  文
原處分關於吊扣駕駛執照十二個月部分撤銷。
原處分關於吊扣駕駛執照十二個月部分，甲○○不罰。
    理  由
一、原處分意旨略以：受處分人即異議人甲○○於97年3 月17日
    21時9 分許，在臺北縣泰山鄉○○○路、楓江路46巷口，騎
    乘車號QV3 －286 號輕型機車，經臺北縣政府警察局新莊分
    局交通分隊警員測得其吐氣所含酒精濃度為每公升0.38毫克
    ，依違反道路交通管理處罰條例第35條第1 項第1 款規定舉
    發，嗣經原處分機關處罰鍰新臺幣（下同）15,000元，吊扣
    駕駛執照12個月，並施以道安講習。
二、本件聲明異議意旨略以：伊係以駕駛職業聯結車送貨為業，
    沒有去考機車駕照，伊因於97年3 月17日騎乘輕型機車，而
    有違反道路交通管理處罰條例第35條第1 項第1 款之酒測值
    為每毫升0.38毫克之違規行為，而至板橋監理站繳交罰鍰15
    ,000 元 時，惟被告知因伊沒有機車駕駛執照，所以要以職
    業聯結車駕照吊扣1 年，但道路交通管理處罰條例第68條係
    規定「汽車駕駛人，因違反本條例及道路交通安全規則之規
    定，受吊銷駕駛執照處分時，吊銷其持有各級車類之駕駛執
    照。」，而該條文修正前係規定：「汽車駕駛人，因違反本
    條例及道路交通安全規則之規定，受『吊扣』或『吊銷』駕
    駛執照處分時，吊扣或吊銷其持有各級車類之駕駛執照。」
    ，當時立法修正理由係因受吊扣處分者在處分效力存續期間
    ，不能合法駕駛他種車輛，致其生活上或工作上受重大影響
    ，有違比例原則，故將「吊扣或」三個字刪除，故伊僅係因
    駕駛輕型機車違規行為，竟要吊扣職業聯結車駕駛執照，實
    屬不合理，為此聲明異議，請求撤銷原處分關於吊扣駛執照
    十二個月部分（原處分關於罰鍰新臺幣15,000元，並施以道
    路交通安全講習部分則未據異議人聲明異議）等語。
三、按汽車駕駛人飲用酒類或其他類似物後其吐氣所含酒精濃度
    超過每公升0.25毫克或血液中酒精濃度超過百分之0.05以上
    者，不得駕車，道路交通安全規則第114 條第2 款定有明文
    。次按汽車駕駛人，駕駛汽車經測試檢定有酒精濃度超過規
    定標準者，處15,000元以上60,000元以下罰鍰，並當場移置
    保管該汽車及吊扣其駕駛執照1 年；又汽車駕駛人，有第35
    條第1 項規定之情形者，應接受道路交通安全講習，道路交
    通管理處罰條例第35條第1 項第1 款、第8 項、第24條第1
    項第2 款亦分別定有明文。
四、經查：
  (一)異議人於97年3 月17日21時9 分許，在臺北縣泰山鄉○○○
    路、楓江路46巷口，酒後騎乘車號QV3 －286 號輕型機車為
    警攔停後，測得吐氣所含酒精濃度為每毫升0.38毫克，有「
    汽車駕駛人酒精濃度超過規定標準（0.25－0.4） 」之違規
    行為，為異議人所自承在卷，並有酒精測定紀錄表、酒後時
    間確認單、臺北縣政府警察局舉發違反道路交通管理事件通
    知單各1 紙在卷可按。異議人飲酒後違規騎乘輕型機車之事
    實，應堪認定。
  (二)按道路交通安全規則第61條第1 項第1 款規定：「汽車駕駛
    人取得高一級車類之駕駛資格者，應換發駕駛執照，並准其
    駕駛較低級車類之車輛，其規定如下：一、已領有聯結車駕
    駛執照者，得駕駛大客車、大貨車、代用大客車、大客貨兩
    用車、曳引車、小型車、輕型機器腳踏車。自中華民國九十
    六年二月一日起以領有大貨車駕駛執照二年以上之經歷申請
    考驗取得聯結車駕駛執照者，不得駕駛大客車、代用大客車
    、大客貨兩用車。」，查本件異議人為前開違規行為時，係
    騎乘上開輕型機車，而異議人於彼時並未領有輕型機車駕駛
    執照，而係聯有聯結車職業駕駛執照，且前雖領有重型機車
    駕駛執照，業經易處逕行註銷（註銷期間：93年10月8 日起
    至94年10月7 日止），有異議人之機車駕照基本資料暨吊扣
    銷歷史情況、汽車駕照基本資料列印資料、本院依職權查詢
    證號查詢汽車駕駛人資料各1 份附卷可考。則異議人領有聯
    結車駕駛執照，依上述規定，自具有駕駛輕型機器腳踏車之
    資格，並非無駕駛執照而駕駛輕型機車，合先敘明。
  (三)次按「吊扣證照」為限制或禁止行為之處分，「吊銷證照」
    則為剝奪或消滅資格、權利之處分，行政罰法第2 條第1 款
    、第2 款定有明文。又按道路交通管理處罰條例第68條業經
    總統於94年12月14日修正公布，經行政院以95年2 月27日行
    政院院臺交字第0950082898號令核定自95年3 月1 日施行，
    該條文修正前係規定：「汽車駕駛人，因違反本條例及道路
    交通安全規則之規定，受『吊扣』或『吊銷』駕駛執照處分
    時，吊扣或吊銷其持有各級車類之駕駛執照。」；而修正後
    係規定：「汽車駕駛人，因違反本條例及道路交通安全規則
    之規定，受『吊銷』駕駛執照處分時，『吊銷』其持有各級
    車類之駕駛執照」，與修正前比較，修正後之新法已將「吊
    扣」駕駛執照處分效力擴及吊扣所持有之各級車類駕駛執照
    之吊扣連坐處分規定刪除。考其修正理由，乃舊法將違規駕
    駛人所持有各級車類之駕駛執照一併吊扣失之過酷，影響人
    民工作及生活甚鉅（參見立法院公報第94卷第70期第135 至
    137 頁），故依修正後規定，受吊扣駕駛執照處分時，不再
    吊扣其持有各級車類之駕駛執照，僅於受吊銷駕駛執照處分
    時，始吊銷其持有各級車類之駕駛執照。而本件異議人為上
    開違規行為時該條文已修正公布施行，自應適用修正後道路
    交通管理處罰條例第68條之規定。是以，依上開修正條文意
    旨，本件違規時異議人係騎乘輕型機車而違規酒醉駕車，其
    依法所受之處分應為「限制騎乘輕型機車之權利」，僅應吊
    扣其輕型機車駕駛執照，始符修正後第68條規定之意旨，惟
    異議人係持有聯結車職業駕駛執照而騎乘輕型機車違規，並
    未領有輕型機器腳踏車駕駛執照，故並無輕型機器腳踏車駕
    駛執照可供吊扣。
  (四)再按違反道路交通管理事件裁決書處罰主文欄，吊扣汽車牌
    照或駕駛執照處分，應記明應受吊扣之汽車牌照或駕駛執照
    名稱、號碼及吊扣期間，違反道路交通管理事件統一裁罰基
    準及處理細則第43條第2 項第3 款定有明文。查本件原處分
    機關因異議人駕駛輕型機車酒駕違規，而裁處吊扣異議人駕
    駛執照12個月之處分，惟於裁決書處罰主文欄僅記載「吊扣
    駕駛執照12個月」等字，並未敘明所吊扣駕駛執照之種類，
    顯與上開細則之規定不符；惟僅於本件移送書意見欄中記載
    「異議人機車駕駛執照已逕行註銷，故應吊扣汽車駕駛執照
    」等語，惟依前揭修正後道路交通管理處罰條例第68條之規
    定，汽車駕駛人因違反道路交通管理處罰條例及道路交通安
    全規則之規定，受「吊扣」駕駛執照處分時，僅能「吊扣」
    違規當時所駕駛車輛之駕駛執照，不能再「吊扣」其持有之
    各級車類之駕駛執照，已至為灼然。又固然原處分機關於本
    件移送書意見欄係以：援引交通部相關領有汽車駕駛執照而
    未有機車駕駛執照，駕駛機車違反道路交通管理處罰條例第
    35條規定執行吊扣疑義之94年9 月15日交路字第0940051433
    號函釋、89年8 月30日交路89字第008861號函釋，認為本件
    異議人機車駕駛執照已逕行註銷，故應吊扣汽車駕駛執照等
    語。惟按法官依據法律獨立審判，為憲法第80條所明定，且
    依司法院大法官會議釋字第137 號、第216 號解釋意旨，各
    機關依其職掌就有關法規為釋示之行政命令，法官於審判案
    件時，固可予以引用，但仍得依據法律，表示當之不同見解
    ，不受其拘束。且上開函釋，均係於針對該條例第68條修正
    前所為之函釋，惟於95年3 月1 日施行之修正後道路交通管
    理處罰條例第68條規定，已刪除「吊扣」規定，僅規定汽車
    駕駛人，違反本條例及道路交通安全規則之規定，受吊銷駕
    駛執照處分時，吊銷其持有各級車類之駕駛執照規定，有關
    吊扣之情形，自已無適用上開函釋之餘地，原處分機關爰引
    上開不合時宜之函釋，顯與現行修正後之道路交通管理處罰
    條例第68條規定未合。再者，行政行為，採取方法應有助於
    目的之達成外，有多種同樣能達成目的之方法時，應選擇對
    人民權益損害最少，且採取方法所造成之損害不得與欲達成
    目的之利益顯失均衡，行政程序法第7 條定有明文。是以，
    若因本件異議人無輕型機器腳踏車駕駛執照可吊扣，即吊扣
    其聯結車駕駛執照以代之，雖可達成限制異議人繼續駕駛輕
    型機車行駛之目的，惟亦同時造成限制異議人繼續工作上所
    必須具備之聯結車駕駛執照之結果，其所造成之損害已與欲
    達成目的之利益顯失均衡，已有違比例原則。故原處分機關
    因異議人未領有輕型機器腳踏車駕駛執照，因而吊扣其聯結
    車駕駛執照，顯已逾越修正後道路交通管理處罰條例第68條
    之規範意涵。從而，異議人辯稱原處機關不應吊扣其聯結車
    職業駕駛執照乙節，係於法有據。
  (五)綜上所述，原處分機關認異議人上開違規行為明確，處以罰
    鍰15,000元，並施以道安講習部分，固屬有據（按上開罰鍰
    15,000元部分已經異議人於97年4 月1 日繳納，此部分處分
    異議人未聲明異議），惟就有關裁處吊扣駕駛執照12個月部
    分，未審酌現行道路交通管理處罰條例第68條之修正意旨，
    且因異議人並無輕型機器腳踏車駕駛執照，無從處以吊扣輕
    型機器腳踏車駕駛執照，原處分機關乃因此處分吊扣異議人
    之汽車駕駛執照12個月，於法尚有未合。據上，異議人前開
    聲明異議為有理由，本院認就原處分關於吊扣（汽車）駕駛
    執照12個月部分應予撤銷，並另裁處如主文第2 項所示，以
    期適法。惟就異議人所領有之聯結車駕駛執照，有關得駕駛
    輕型機器腳踏車之資格及權利部分，仍應予以限制12個月為
    宜，以資符合前揭修法意旨及公平原則，併此敘明。
六、依道路交通管理處罰條例第87條第2 項、道路交通案件處理
    辦法第20條前段，裁定如主文。
中    華    民    國    98    年    3     月    13    日
                  交通法庭法  官    林淑婷
以上正本證明與原本無異
如不服本裁定應於送達後五日內向本院提出抗告狀
                          書記官    莊川億
中    華    民    國    98    年    3     月    16    日


司法院資訊處製作；財團法人民間司法改革基金會備份。
